高雄高等行政法院判決
　　　　　　　　　　　　　　　九十四年度訴字第五八號
　　　　　　　　　　　　　　　.
原　　　告　甲○○
訴訟代理人　黃建雄律師
　　　　　　黃進祥律師
　　　　　　江順雄律師
被　　　告　高雄市政府工務局
代　表　人　林欽榮局長
訴訟代理人　丁○○
　　　　　　丙○○
　　　　　　乙○○
上列當事人間因違章建築事件，原告不服高雄市政府中華民國九
十三年十一月二十六日高市府法一字第０九三００六０四四六號
訴願決定，提起行政訴訟。本院判決如下：
　　主  文
原告之訴駁回。
訴訟費用由原告負擔。
　　事  實
甲、事實概要：
緣原告所有坐落於高雄市三民區三塊厝三七００地號土地上之建
物，係未經申請許可而建造，經被告於民國（下同）九十三年六
月二日派員至現場勘查，以系爭建物未經申請許可且係無權占有
市有地，核屬不得事後補行申請執照之實質違建，乃以九十三年
六月三日高市府工違民字第二一九六號函認定實質違建應予拆除
。原告不服，提起訴願，經遭決定駁回，遂提起本件行政訴訟。
乙、兩造之聲明：
一、原告聲明求為判決：
（一）確認被告九十三年六月三日高市高市工違民字第二一九
      六號函之行政處分為違法。
（三）訴訟費用由被告負擔。
二、被告聲明求為判決：
（一）原告之訴駁回。
（二）訴訟費用由原告負擔。
丙、兩造主張之理由：
一、原告起訴意旨略謂：
（一）按「確認行政處分無效及確認公法上法律關係成立或不成
      立之訴訟，非原告有即受確認判決之法律上利益者，不得
      提起。其確認已執行完畢或因其他事由而消滅之行政處分
      為違法之訴訟，亦同」行政訴訟法第六條第一項定有明文
      。本件原告原係提起撤銷違法行政處分之訴，茲因該建物
      已遭被告強制執行拆除完畢，爰依上揭規定，將訴訟類型
      轉換為確認之訴。按依國家賠償法第二條第二項規定：「
      公務員執行職務行使公權力時，因故意或過失不法侵害人
      民自由或權利者，國家應負損害賠償責任。」然依廖義男
      教授見所著國家賠償法之見解認為，普通法院對於以行政
      處分是否「不法」作為判斷前提之國家賠償事件，不能對
      該行政處分是否違法加以審查。其理由為：１、人民先提
      起行政救濟時，普通法院必須受行政法院判斷之拘束，不
      得再行審查。因：行政法院對於行政處分是否違法既然已
      經作出判斷，參酌訴願法第九十五條規定，行政機關即不
      得再於國家賠償訴訟中有所爭執。再者，行政處分是否違
      法若為國家賠償訴訟之先決問題，既然行政法院已經判決
      確定，基於「法院一體」之原則，普通法院應予尊重。又
      現行訴訟制度既採「二元主義」，有關行政處分是否違法
      之判斷，乃專屬行政法院審判，普通法院不得予以侵越。
      則人民同時提起行政救濟及國家賠償之訴時，普通法院應
      裁定停止訴訟。因我國係採「二元主義」，為維護行政訴
      訟之功能，並尊重行政法院之審判權，及避免裁判結果矛
      盾，普通法院不得對行政處分是否違法加以審理。且對訴
      願期間經過之行政處分，普通法院亦不得加以審理。因國
      家賠償係「國家代位責任」，訴願逾期，公務員既不須依
      民法第一百八十六條規定負賠償責任，則國家自無代位責
      任可言。國家賠償為第二層之救濟方法，不能取代第一層
      之行政救濟制度。因此，原告自有提起本件確認行政處分
      為違法之法律上利益。
（二）原告所有坐落高雄市三民區○○○段三七００地號土地上
      之鐵材造建物（位於門牌號碼高雄市三民區○○○路三二
      四之一號旁），經被告於九十三年六月二日派員現場勘查
      ，認定係屬未經許可建造之新建建物，為不得事後補行申
      請建照之實質違建，而於九十三年六月三日以高市工違民
      字第二一九六號處理新違章建築行政處分書，對原告為應
      予拆除之處分。系爭建物所坐落之高雄市三民區○○○段
      三七００地號土地，係高雄市政府於七十年六月十二日因
      重劃登記取得所有權，於七十二年十月十七日交由高雄市
      政府工務局管理。
（三）系爭建物為前所有人張忠和於五十九年之前所建造，張忠
      和並於八十三年八月二十九日向高雄市政府申請基地承租
      ，申請原因為：「自民國五十九年三月二十七日以前無權
      占用市有基地迄今」，建物構造為「鐵架造」，並提出台
      灣電力公司高雄區營業處於八十三年八月二十七日出具之
      證明函載明，系爭建物係於七十三年七月即裝表供電，以
      及提出系爭建物之照片顯示為鐵造建物，與現今建物並無
      不同，有「高雄市市有基地承租申請書」及九十三年七月
      拍攝之系爭建物照片可稽，足見系爭建物並非新建。
（四）被告辯稱，經查對七十三年攝製之航測地形圖顯示，當時
      本案之土地上僅有木造建物存在，與目前之現況鐵材構造
      建物不符，因此認定為新違章建築云云。然航測圖係由空
      中對地面之照相，只能看出地面上「是否有建物」，無法
      看出該建物之「材質」，因此，被告稱由航測圖看出七十
      三年時系爭建物為「木造」云云，顯與事實不符。乃訴請
      判決如聲明所示等語。
二、被告答辯意旨略謂：
（一）依建築法第二十五規定，建築物非經申請直轄市、縣（市
      ）主管建築機關之審查許可並發給執照，不得擅自建造或
      使用或拆除，再按同法第八十六條第一款規定：「違反第
      二十五條之規定者，依左列規定分別處罰：一、擅自建造
      者，處以建築物造價千分之五十以下罰鍰，並勒令停工補
      辦手續，必要時得強制拆除其建築物。」本件建築物係未
      經申請許可擅自建造，又該建築物所在土地之管理機關（
      高雄市政府財政局）函請被告依法拆除之案件，顯屬無法
      取得土地使用同意書補辦手續之違章建築，再經查對高雄
      市七十三年間攝製之航測地形圖所示，當時地上僅有部分
      木造建物存在，與目前之現況鐵材構造建物並不相符，從
      而被告認定該建築物為新違章建築，並位上開建築法規定
      ，而予強制拆除，並無違誤。
（二）原告以系爭建物為前所有人張忠和於五十九年之前所建造
      ，張忠和並於八十三年八月二十九日向被告所屬高雄市政
      府申請市有基地承租，惟其申請並未獲核准，故原告所訴
      ，並無可採。另原告提出台灣電力公司高雄區營業處於八
      十三年八月二十七日出具之證明，訴外人汪寶珍七十三年
      七月裝表供電於高雄市三民區○○○路三二０號後面，此
      姓名非張忠和，且裝設地點並不符合。且若該違建地點確
      於七十三間裝表供電，亦與被告認定其建物為新違章建築
      並不相牴觸 (該違建地點係屬高雄市灣仔內及凹仔底都市
      計畫範圍、其都市計畫公告日期為六十年九月二十日)。
（三）原告另稱航測圖係由空中對地面之照相，只能看出地面上
      「是否有建物」，無法看出該建物之「材質」等，惟航測
      地形圖係以空中照相配合地面測量製作，其上標註有樓層
      數及構造，依七十三年攝製之航測地形圖顯示有小部分１
      Ｔ建物，１Ｔ代號即表示木造一層建物。綜上所述，被告
      對原處分並無違誤，原告所訴核無足採，請予駁回等語。
　　理  由
壹、程序部分：
    按「確認行政處分無效及確認公法上法律關係成立或不成立
    之訴訟，非原告有即受確認判決之法律上利益者，不得提起
    之。其確認已執行完畢或因其他事由而消滅之行政處分為違
    法之訴訟，亦同。」行政訴訟法第六條第一項規定甚明。是
    對於已執行完畢之行政處分，得提起確認行政處分違法之訴
    訟。復按「訴狀送達後，原告不得將原訴變更或追加他訴。
    但經被告同意，或行政法院認為適當者，不在此限。被告於
    訴之變更或追加無異議，而為本案之言詞辯論者，視為同意
    變更或追加。」同法第一百十一條第一項、二項規定亦明。
    本件原告起訴原提起撤銷訴訟，於起訴狀送達被告後，更改
    訴訟類型為確認訴訟，而為訴之變更。惟被告於並無異議，
    並為本案之言詞辯論，應視為同意訴之變更，則原告變更確
    認行政處分違法之聲明，應予准許，合先敘明。
貳、實體部分：
一、按「建築物非經申請直轄市、縣（市)　 (局）主管建築機
    關之審查許可並發給執照，不得擅自建造或使用或拆除。」
    「違反第二十五條之規定者，依左列規定，分別處罰：一、
    擅自建造者，處以建築物造價千分之五十以下罰鍰，並勒令
    停工補辦手續；必要時得強制拆除其建築物。」分別為建築
    法第二十五條第一項前段及八十六條第一款所明定。又「本
    辦法所稱之違章建築，為建築法適用地區內，依法應申請當
    地主管建築機關之審查許可並發給執照方能建築，而擅自建
    築之建築物。」則為違章建築處理辦法第二條所明定。查此
    辦法係中央主管機關內政部依建築法第九十七條之二規定所
    訂定關於違章建築處理之細節性及技術性之規定，核與建築
    法規定之意旨無違，爰予援用。
二、本件原告所有系爭建物坐落於高雄市三民區三塊厝三七００
    ０地號之市有土地，經被告認定系爭建物未經由許可建造且
    無權占有市有地，核屬不得事後補行申請執照之實質違建，
    乃依前揭建築法第八十六第一款規定，核定為實質違章並應
    予拆除之處分等情，為兩造所不爭執，並有高雄市政府財政
    局九十年一月十九日高市財政四字第一二八八號函、九十年
    四月十三日高市財政四字第四六七九號函、照片及被告九十
    三年六月三日高市府工違民字第二一九六號函等影本附於訴
    願卷可憑，洵堪認定。而原告提起本件訴訟，無非以：系爭
    建物於五十九年以前，即由前手張忠和建造，張忠和並於八
    十三年八月二十九日向高雄市政府申請承租市有基地，有高
    雄市市有基地承租申請書及附繳證件為憑，從附繳證件之建
    物照片所示，可核對系爭建物並非新建物。又依台灣電力公
    司高雄區營業處於八十三年八月二十七日出具之證明函載明
    ，系爭建物係於七十三年七月即裝表供電，被告遽予核定新
    違章建物並命應予拆除之行政處分，實有違誤云云，茲為爭
    執。惟查：
（一）按「一、所謂『實質違建』乃指未依『建築法』及『實施
      都市計畫以外地區建築物管理辦法』之規定，申領建築執
      照，擅自建造，且其建築行為有左列情事之一者：．．．
      （１０）違反其他有關建築法令規定，無法於規定期限內
      申請補照者．．．。」則經內政部六十四年十月十七日台
      內營字第六五六九四三號函釋示在案；查此函釋乃內政部
      本於主管機關之地位，所為闡明法規原意及為簡化執行機
      關之個案行政裁量，所為釋示性及作為裁量準則之行政規
      則，核與建築法規定之意旨無違，爰予援用。
（二）本件坐落高雄市高雄市三民區三塊厝三七０００地號之市
      有土地上蓋有系爭建物，此有被告處分書上之違建現場簡
      圖附卷可稽，而原告係無權占用市有土地，亦有前揭高雄
      市政府財政局九十年一月十九日高市財政四字第一二八八
      號函、九十年四月十三日高市財政四字第四六七九號函足
      參。本件原告在興建系爭房屋前並未經主管建築機關之審
      查許可並發給執照，自有違前揭建築法第二十五條第一項
      前段規定。又原告係無權占有市有地，自無法事後補正建
      築執照，則被告評定為實質違章並應拆除，即屬有據。原
      告雖另提出訴外人張忠和「高雄市市有基地承租申請書」
      及附繳之照片為證。然依被告提出之高雄市七十三年間攝
      製航測地形圖所示，當時地上僅有部分木造建物存在，與
      目前之現況鐵材構造建物並不相符。而該航測地形圖係以
      空中照相配合地面測量製作，其上標註有樓層數及構造，
      依圖顯示僅有小部分１Ｔ建物（１Ｔ代號依例表示為木造
      一層建物），面積且與系爭建物坪數（約一百二十坪）亦
      不符合，足認兩者不同。原告爭執兩者為同一建物，自無
      可採。又原告提出台灣電力公司高雄區營業處於八十三年
      八月二十七日出具之證明，訴外人汪寶珍七十三年七月即
      在高雄市三民區○○○路三二０號後面裝表供電，惟裝設
      地點並不明確。且縱現址確於七十三間即裝表供電，亦無
      法顯示系爭建物於該時即已存在，與被告認定建物為新違
      章建築並不相牴觸。再者，前揭「高雄市市有基地承租申
      請書」僅能證明訴外人張忠和曾於八十三年間向被告所屬
      高雄市政府申請承租市有地之事實，然未能證明確有承租
      事實，而得補正建造執照。從而，系爭建物既屬無權占用
      市有地，且屬無法事後補正建築執照之實質違建，則被告
      評定為實質違章並命應予拆除之處分，揆諸首揭法律規定
      ，即無違誤
三、綜上所述，原告之主張並無可採。被告以九十三年六月三日
    高市府工違民字第二一九六號函評定實質違章並應予拆除之
    處分，尚無違誤之處，訴願決定予以維持，亦無不合。原告
    提起本件訴訟，求為撤銷，為無理由，應予駁回。
四、據上論結，本件原告之訴為無理由，依行政訴訟法第一百九
    十五條第一項後段、第九十八條第三項前段，判決如主文。
中　　華　　民　　國　九十四　年　　九　　月　二十七　日
                  第一庭審判長法  官　呂佳徵
                              法  官　林勇奮
                              法  官　蘇秋津
以上正本係照原本作成。
如不服本判決，應於判決送達後二十日內向本院提出上訴書狀，
其未表明上訴理由者，應於提起上訴後二十日內向本院提出上訴
理由書（須按對造人數附繕本）；如於本判決宣示或公告後送達
前提起上訴者，應於判決送達後二十日內補提上訴理由書（須附
繕本）。未表明上訴理由者，逕以裁定駁回。
提起上訴應預繳送達用雙掛號郵票七份（每份三十四元）。
中　　華　　民　　國　九十四　年　　九　　月　二十七　日
　　　　　　　　　　　　　　　書記官  陳嬿如
